# ¿Dónde se concentran los destinos de viaje según el lugar de origen y la hora?

## Carga de datos


### Librerias

```{r}
#install.packages("tidyverse")
#install.packages("dbscan")
#install.packages("rgdal")
#install.packages("sp")
#install.packages("ggmap")
```

```{r}
library(tidyverse) # Incluye readr, dpylr, tidyr, ggplot2, datar...
library(dbscan)
library(sp)
library(rgdal)
library(ggmap)
library(lubridate, warn.conflicts = FALSE)
```

### Encuesta
```{r}
loc <- locale("es", decimal_mark = ',', encoding = 'latin1')
viajes_encuesta <- read_csv2('datos/viajes.csv', locale = loc)
hogares_encuesta <- read_csv2('datos/Hogares.csv', locale = loc)
personas_encuesta <- read_csv2('datos/personas.csv', locale = loc)
comunas_encuesta <- read_csv2('datos/Comuna.csv', locale = loc)
propositos_encuesta <- read_csv2('datos/Proposito.csv', locale = loc)
tipodia_encuesta <- read_csv2('datos/TipoDia.csv', locale = loc)
sexo_encuesta <- read_csv2('datos/Sexo.csv', locale = loc)
adultomayor_encuesta <- read_csv2('datos/AdultoMayor.csv', locale = loc)
estudios_encuesta <- read_csv2('datos/Estudios.csv', locale = loc)
```
Seleccionar atributos relevantes, ignorar filas con valores nulos o cero y tomar un sample.
```{r}
coord_origenes <- viajes_encuesta %>%
  select(OrigenCoordX, OrigenCoordY, HoraIni) %>%
  drop_na() %>%
  filter(OrigenCoordX!=0.0, OrigenCoordY!=0.0)
```

Correr el algoritmo de clustering
```{r}
run_clustering <- function(data, eps, minPts) {
  dbscan::dbscan(data, eps, minPts)
}
```

Filtrar los datos que no estan en ningun cluster
```{r}
filter_clusters <- function(clusters) {
  
}
```

Transformar de proyección UTM a latitud-longitud para poder dibujarlo en un mapa.
```{r}
transform_coords <- function(coords) {
  coords %>%
  SpatialPoints(CRS('+proj=utm +zone=19 +south')) %>%
  spTransform(CRS('+proj=longlat')) %>%
  as.tibble() %>%
  select(lat=x, lng=y)
}
```

Graficar en un mapa
```{r}
plot_clusters <- function(longlat, clusters) {
  santiago_bbox <- c(left=-70.85015, top=-33.27945, right=-70.46082, bottom=-33.64864)
  santiago_map <- get_stamenmap(santiago_bbox, crop=TRUE, zoom=12)
  p <- ggmap(santiago_map) +
        geom_point(data = longlat[clusters$cluster != 0,], aes(x=lat, y=lng, color=factor(clusters$cluster[clusters$cluster != 0])), show.legend = FALSE)
  p
}
```

Resultado de aplicar lo anterior a un sample todos los datos
```{r}

run_visualization <- function(data, clusters)  {
  latlongs <- transform_coords(data)
  plot_clusters(latlongs, clusters)
}

data <-
  coord_origenes %>%
  sample_n(10000) %>%
  select(x=OrigenCoordX, y=OrigenCoordY)

clusters <- run_clustering(data, 400, 50)


p <- run_visualization(data, clusters)
p
```

Determinar los parámetros *eps* y *minPts* repitiendo lo anterior para tres horas distintas, con distintos valores para estos parámetros.

Separar los datos por hora de inicio del viaje
```{r}
coord_origenes_grouped <-
    coord_origenes %>%
      group_by(hour=hour(hms(HoraIni)))
```

Seleccionar tres horas para elegir los parámetros
```{r}
HoraIniSample <- hour(hms(parse_time(c("7:00", "15:00", "18:00"))))

coord_origenes_filtered <-
  coord_origenes_grouped %>%
  filter(hour %in% HoraIniSample)

coord_origenes_filtered
```
```{r}
library(ggplot2)

data <- 
 coord_origenes_filtered %>%
 select(x=OrigenCoordX, y=OrigenCoordY, hour=hour)

for (eps in c(150, 300, 450)) {
  
  clusters <-
    do(data, model = run_clustering(., eps, 25), data = ., hour=.$hour)
  
  transformed_clusters <-
    do(clusters, model = .$model, data = transform_coords(.$data), hour=.$hour)
  
  santiago_bbox <- c(left=-70.85015, top=-33.27945, right=-70.46082, bottom=-33.64864)
  santiago_map <- get_stamenmap(santiago_bbox, crop=TRUE, zoom=12)
  
  for (i in c(1, 2, 3)) {
    longlat <- transformed_clusters$data[[i]]
    clusters <- transformed_clusters$model[[i]]
    hour <- transformed_clusters$hour[[i]]
    p <- ggmap(santiago_map) +
        geom_point(data = longlat[clusters$cluster != 0,], aes(x=lat, y=lng, color=factor(clusters$cluster[clusters$cluster != 0])), show.legend = FALSE) +
      ggtitle(paste("Hora = ", hour, ", eps = ", eps))
    print(p)
  }
}
```

A partir de los gráficos anteriores se decidió utilzar *eps = 450*, ya que con este valor el número de clusters es suficientemente pequeño para interpretarlos y se asignan a clusters un mayor número de puntos que con los otros valores de eps. También se repitió este proceso para distitos valores de *MinPts*, lo que no se muestra por brevedada, de lo que se obtuvo el valor *minPts = 25*.


Ejecutar el algoritmo de clustering para todas las horas
```{r}
data <- 
 coord_origenes_grouped %>%
 select(x=OrigenCoordX, y=OrigenCoordY, hour=hour)

clusters <-
  do(data, model = run_clustering(., eps, 25), data = ., hour=.$hour)

transformed_clusters <-
  do(clusters, model = .$model, data = transform_coords(.$data), hour=.$hour)

santiago_bbox <- c(left=-70.85015, top=-33.27945, right=-70.46082, bottom=-33.64864)
santiago_map <- get_stamenmap(santiago_bbox, crop=TRUE, zoom=12)

for (i in c(1 : 24)) {
  longlat <- transformed_clusters$data[[i]]
  clusters <- transformed_clusters$model[[i]]
  hour <- transformed_clusters$hour[[i]]
  p <- ggmap(santiago_map) +
        geom_point(data = longlat[clusters$cluster != 0,], aes(x=lat, y=lng, color=factor(clusters$cluster[clusters$cluster != 0])), show.legend = FALSE) +
        ggtitle(paste("Hora = ", hour))
  print(p)
}
```
